【裁判字號】    95,台上,6767
【裁判日期】    951207
【裁判案由】    殺人等罪
【裁判全文】
最高法院刑事判決            九十五年度台上字第六七六七號
上  訴  人  甲○○
選任辯護人  黃慕容律師
上  訴  人  乙○○
            丙○○
上 列一 人
選任辯護人  蔡文斌律師
            王建強律師
            何冠慧律師
上列上訴人等因殺人等罪案件，不服台灣高等法院台南分院中華
民國九十五年八月十六日第二審更審判決（九十五年度重上更(二)
字第二八五號，起訴案號：台灣台南地方法院檢察署八十九年度
偵緝字第八五三號，八十九年度偵字第一０五四０、一０五八六
、一０七０五、一三一七七、一三三九九、一三七０五號），提
起上訴，本院判決如下：
    主  文
原判決撤銷，發回台灣高等法院台南分院。
    理  由
壹、甲○○殺人未遂部分：
本件原判決撤銷第一審關於上訴人甲○○部分之科刑判決，依行
為時牽連犯、想像競合犯之例，從一重改判論處上訴人以幫助共
同連續殺人罪刑，固非無見。
惟查：（一）有罪判決書，其事實之認定與理由之說明，及理由
前後之敘述，均須相互一致，方為合法。倘事實之認定與理由之
說明，或理由先後之論敘，不相適合一致，按諸刑事訴訟法第三
百七十九條第十四款後段規定，自屬判決理由矛盾之當然違背法
令。原判決事實載認：上訴人甲○○明知陳文魁、楊哲賢攜有槍
彈，欲前往黃騰禕處尋釁，仍基於以在車上等候接應之方式幫助
陳文魁、楊哲賢共同連續殺人之故意，前往黃騰禕當時所在之台
南市○○路五五九號「東區里長聯誼會」，由陳文魁攜帶一把制
式九０手槍及數發子彈，楊哲賢攜帶一把零點三八口徑制式手槍
及數發子彈進入該「東區里長聯誼會」，同時持槍齊向在場之黃
騰禕、林世宗、丁○○、方南鑫、戊○○等人不定點濫射，致黃
騰禕、林世宗當場死亡，丁○○、方南鑫、戊○○三人受傷，經
送醫急救始倖免於難等情。並未認定甲○○與陳文魁、楊哲賢有
共同持槍、殺人或擔任把風之行為，僅以陳文魁、楊哲賢持槍殺
人時，甲○○留在車內接應，認有幫助殺人之犯意。理由卻載稱
：「甲○○留在車內並非僅係消極等待，而係擔任把風等行為」
、「甲○○明知陳文魁、楊哲賢持有制式槍彈仍與之共同前往殺
人，其共犯持有制式槍彈之犯行亦堪認定」、「甲○○明知陳文
魁、楊哲賢未經許可，持有具有殺傷力之制式手槍及子彈，仍基
於犯意之聯絡，由陳文魁、楊哲賢持槍殺人，所為係犯持有手槍
罪及持有子彈罪，就此部分且與陳文魁、楊哲賢成立共同正犯；
就陳文魁、楊哲賢殺人部分，則為幫助犯（見原判決第七頁第十
三、十四、二九、三０行，第八頁倒數第二至十二行）。其事實
之認定與理由之說明，及理由前後之敘述，歧異不一，自有判決
理由矛盾之違法。（二）按所謂持有手槍及子彈，固非必需親自
持有，但須以共同犯罪之意思，事先有犯意之合致，而由全部或
其中一部分人實施之，始應受共同犯罪之評價。原判決固引用甲
○○於警詢及偵查中之供述，說明：既然甲○○於案發當日與陳
文魁、楊哲賢同去喝酒時，經由楊哲賢之告知，已知悉楊哲賢身
上有帶槍，且在陳文魁與楊哲賢至案發地點下車之際，亦看見陳
文魁、楊哲賢自前腰際各拿出一把黑色手槍，足見甲○○知悉陳
文魁、楊哲賢係帶槍前往行兇等語（見原判決理由壹、二之<一>
）。但原判決既未認定甲○○共同殺人，又對甲○○就陳文魁、
楊哲賢持有槍、彈所為，如何謂其以共同犯罪之意思，事先與陳
文魁、楊哲賢有犯意之合致，而約由陳文魁、楊哲賢持有之情形
？未為必要之說明，遽認甲○○共同持有槍、彈，自嫌理由欠備
。（三）民國九十四年二月二日修正公布刪除、九十五年七月一
日施行之刑法第五十六條所定連續犯，係以一個概括之犯意，反
覆為數個獨立之犯罪行為，是其數行為必有先後次序之可分，如
係同時同地一次實施，以侵害數個法益，而無從分別其先後者，
則屬一行為觸犯數罪名，不能以連續犯論。原判決認定：陳文魁
、楊哲賢共同於事實欄所載時地分持上開手槍朝黃騰禕、林世宗
、丁○○、方南鑫、戊○○等人射擊，致黃騰禕、林世宗二人死
亡，方南鑫、戊○○、丁○○受傷，經送醫急救倖免於死。如果
無訛，能否謂陳文魁、楊哲賢前開殺人之行為，有先後之分，係
數個殺人之行為，不應視為概括之一個犯罪行為，予以評價？要
非無疑。稽之卷內資料，其正犯陳文魁部分，亦論處「共同殺人
」罪刑，有原審法院九十四年度上重更(二)字第四九三號刑事判決
可參（見原審卷第一七三頁）。原審未詳加究明釐清，遽認陳文
魁、楊哲賢有數個殺人行為，成立共同殺人罪之連續犯，甲○○
予以幫助，因而論以幫助共同連續殺人罪刑，亦有可議。（四）
認定事實所憑之證據，須實際存在，就該案卷不難查考者，始克
相當。倘判決書內所記載之證據，為卷宗內所無者，則其判決之
根據，實際上並不存在，自屬採證違法。原判決以共犯陳文魁於
原審法院九十二年度上重訴字第一一七六號案件所為之供述，及
內政部警政署刑事警察局（下稱刑事警察局）九十二年二月二十
一日刑鑑字第０九二０００一０九七號函，說明：陳文魁、楊哲
賢所持有並以之殺人者為制式手槍及子彈（見原判決理由壹、二
之<六>）。然案內並無上揭陳文魁之供述筆錄及刑事警察局函旨
存卷為據，即有認定事實不憑證據之採證違法。（五）刑法上之
幫助犯係以幫助他人犯罪之意思，於他人實施犯罪之前或犯罪之
際，為犯罪構成要件以外之行為，而予以助力，使之易於實施或
完成犯罪行為之謂。甲○○始終否認有幫助殺人之情事，辯稱當
日伊與陳文魁、楊哲賢一起去喝酒，陳文魁接到一通電話後，要
伊與楊哲賢一起搭乘其車離去，駛至案發地點對面停車後，陳文
魁說要與楊哲賢去與人談事情，要伊在車上等候，沒有說要談何
事，亦沒說要殺人，伊不知陳文魁等要去殺人，沒有幫助殺人之
情事等語。原判決理由壹、二之（一）謂依甲○○在警詢及檢察
官偵查中之供述，其於案發當日與陳文魁、楊哲賢同去喝酒時，
經由楊哲賢之告知，已事先知悉楊哲賢身上帶有槍枝，且在陳文
魁與楊哲賢至案發地點下車之際，亦看見陳文魁、楊哲賢自腰際
各拿出一把黑色手槍，足見其知悉陳文魁、楊哲賢係帶槍前往行
兇；卻又遵照陳文魁之指示，從後座坐到駕駛座上，待陳文魁行
兇後逃至車旁時，才將甲○○趕到後座，再由陳文魁駕車一同逃
離現場等情。如若無訛，則甲○○既係於陳文魁、楊哲賢攜槍下
車時，始知其二人要行兇，甲○○留在車內等候，究竟對於陳文
魁、楊哲賢易於實施或完成殺人之行為，給予如何之助力行為？
所謂「接應」之具體行為如何？仍待究明。此與認定甲○○是否
成立殺人罪幫助犯，至有關係。原判決未論述明白，遽以幫助犯
論擬，自不足以昭折服。（六）科刑時就刑法第五十七條規定事
項所應審酌之情形，應於有罪判決之理由內加以記載，刑事訴訟
法第三百十條第三款定有明文，此項規定依同法第三百六十四條
為第二審所準用，而此等應行審酌之事項，必須為具體之敘述，
否則將無從判斷其所為之科刑是否有背法律之正義。本件原判決
僅泛謂「審酌被告甲○○之犯罪動機、目的、手段、所生危害、
犯罪後之態度等一切情狀」（見原判決第十頁第七、八行），予
以科刑，至其具體內容如何，則付之闕如，自不能謂無理由不備
之違法。（七）刑事訴訟法第三百條所謂變更法條，係指罪名之
變更。本件檢察官係以刑法第二百七十一條第一項殺人罪及同條
第二項、第一項殺人未遂罪起訴，原審審理結果認為係幫助犯，
其罪名同為「殺人」，僅行為態樣有正、從之分，即無庸引用刑
事訴訟法第三百條變更檢察官起訴之法條。此與本院三十年上字
第一五七四號判例：檢察官以教唆犯起訴，而法院認為正犯或從
犯者，即應變更檢察官所引適用法條之情形，尚屬有別。原判決
認已變更起訴法條，並在論結欄引用刑事訴訟法第三百條，亦有
可議。以上或為上訴意旨所指摘，或為本院得依職權調查之事項
，應認原判決關於甲○○殺人未遂部分仍有撤銷發回更審之原因
。
貳、乙○○、丙○○幫助擄人勒贖部分：
本件原判決撤銷第一審關於上訴人乙○○部分之科刑判決及丙○
○意圖勒贖而擄人部分諭知無罪之判決，改判論處乙○○、丙○
○各以幫助共同意圖勒贖而擄人罪刑，固非無見。
惟查：（一）意圖勒贖而擄人罪，就擄人言，為對於身體自由之
犯罪，而就其勒贖本質言，則屬對於財產之犯罪；其犯罪方法係
將被害人置於行為人實力支配之下，予以脅迫，其犯罪之目的行
為，係向被害人或其關係人勒索財物。本罪為繼續犯，於意圖勒
贖而為擄人行為時，犯罪即屬成立，在被擄人未經釋放以前，其
犯罪行為固仍在繼續進行中；但於擄人既遂之後，未經取贖而釋
放之者，其犯罪即已終了，再無繼續犯之可言。因之參與擄人行
為者，或雖未參與擄人行為，而在被擄人未釋放前，出面勒贖，
皆在犯罪繼續中參與目的行為，均應認為共同正犯。至如並未參
與擄人行為，而於待贖中，僅參與看守被擄人，或供給藏匿之處
所者，則應視其以共同勒贖之意思而參與，抑或以幫助意思而參
與，分別情形論以擄人勒贖罪之共同正犯或幫助犯。惟若擄人時
並未參與，亦無其他幫助教唆之行為，而僅於被擄人被放回後，
始持條取款者，則祇能論以收受贓物之罪（司法院院字第一五三
五號解釋參照）。原判決認定：陳文魁、楊哲賢於殺人後，在逃
亡期間，另起意圖勒贖而擄人之共同犯意，於八十九年九月四日
上午十二時許，駕車至台南縣關廟鄉松腳村被害人黃榮章之農舍
，持槍強押黃榮章上車後，駛至同鄉之陸軍山靶場，向黃榮章勒
索新台幣（下同）一千萬元，再令黃榮章撥打電話給時任台南縣
議會副議長之吳健保，由陳文魁要求吳健保給付贖款。經討價後
，以五百萬元達成協議。陳文魁並表示如未給付，即槍殺黃榮章
，吳健保因恐黃榮章生命不保，遂應允如數給付，陳文魁、楊哲
賢始將黃榮章載回農舍附近釋放。嗣楊哲賢因恐警方查緝，乃邀
約崔文章（已死亡）及上訴人乙○○、丙○○前往收取贖款；並
由陳文魁聯絡吳健保，應於同年月七日凌晨零時許，攜款駕車經
高速公路北上至彰化交流道附近路口（即彰化市○○路口「家樂
福」看板下）交款。再由崔文章通知丙○○駕車搭載崔文章、乙
○○，於七日凌晨零時三十分許，在上開路口「家樂福」看板下
，由崔文章搖下車窗，取得吳健保所交付之贖款三百萬元後離去
（吳健保因一時籌款不足，故先給付三百萬元，並約定二日後再
付二百萬元）等情。如若所認無訛，則乙○○、丙○○係僅止於
被擄人黃榮章被釋放後，始駕車前往取款而已。縱認渠等於取款
當時已知係贖款，然原判決並未認定乙○○、丙○○有何參與陳
文魁、楊哲賢等人所為之擄人行為，抑或於擄人得逞以迄於釋放
被害人之間，有何幫助之行為。揆之上開說明，原判決遽論處上
訴人等以幫助擄人勒贖罪刑，自嫌率斷。（二）原判決事實欄雖
載認被害人黃榮章係於取贖之前即已由陳文魁、楊哲賢予以釋放
，惟理由內並未說明憑以認定之證據，已嫌理由不備。且與第一
審判決所認係於取贖後始將被害人釋放等情，亦不相符合（見第
一審判決第六頁第五行）。究竟被害人黃榮章係何時被釋放，攸
關上訴人等應負罪責為何，原審未調查清楚，根究明白，遽行判
決，難謂調查職責已盡。（三）幫助犯係從犯，係從屬於正犯而
成立。刑法第二十八條之共同正犯，係指二人以上共同實行犯罪
之行為者而言，幫助他人犯罪，並非實施正犯，在事實上雖有二
人以上共同幫助犯罪，要亦各負幫助罪責，而無適用該條之餘地
。刑法上既無「共同幫助」之情，當亦無「幫助共同」之可言。
幫助一人為幫助，幫助二人、三人仍為幫助。原判決認定陳文魁
、楊哲賢共同意圖勒贖而擄人，上訴人等為陳文魁、楊哲賢共同
意圖勒贖而擄人之幫助犯，則於論罪科刑時，其主文欄僅論以「
幫助意圖勒贖而擄人」即可，不應論以「幫助共同意圖勒贖而擄
人」。原判決主文記載「幫助共同意圖勒贖而擄人」，自屬贅餘
，其論結欄並引用刑法第二十八條共同正犯之條文，亦有可議。
以上或為上訴意旨所指摘，或為本院得依職權調查之事項，應認
原判決關於乙○○、丙○○幫助擄人勒贖部分仍有撤銷發回更審
之原因。
據上論結，應依刑事訴訟法第三百九十七條、第四百零一條，判
決如主文。
中    華    民    國  九十五  年  十二    月    七    日
                      最高法院刑事第七庭
                          審判長法官  呂  潮  澤
                                法官  吳  昆  仁
                                法官  孫  增  同
                                法官  趙  文  淵
                                法官  吳      燦
      本件正本證明與原本無異
                                      書  記  官
中    華    民    國  九十五  年  十二    月   十三   日
                                                   Ｒ


司法院資訊處製作；財團法人民間司法改革基金會備份。
